【裁判字號】    95,易,1445
【裁判日期】    951106
【裁判案由】    恐嚇取財
【裁判全文】
臺灣臺北地方法院刑事判決              95年度易字第1445號
公  訴  人  臺灣臺北地方法院檢察署檢察官
被      告  甲○○
上列被告因恐嚇取財案件，經檢察官提起公訴（九十三年度偵字
第二０一六八號），本院判決如下：
    主  文
甲○○以加害身體、財產之事，恐嚇他人致生危害於安全，處拘
役貳拾日，如易科罰金，以銀元參佰元即新台幣玖佰元折算壹日
。
    事  實
一、甲○○於民國九十、九十一年間透過友人丙○○介紹結識丁○○，其三人約定由丁○○以所擁有之專利權作價出資，甲○○、丙○○則另尋求其他友人共同以現金出資，欲籌資設
    立公司，並在公司尚未設立登記之前借用甲○○任負責人之
    喜承龍實業有限公司（下稱喜承龍公司）位於高雄市前金區
    ○○○路一三九號七樓之辦公室籌備公司事務，於籌備公司
    成立過程中所需費用則暫由甲○○墊付，丙○○負責公司籌
    備之帳務，嗣甲○○、丙○○、丁○○等人間因故未能完成
    上開合作設立公司事宜，彼此間就籌備公司所支出之費用應
    如何分配乃生歧見，丁○○並獨自另行前往臺南地區設立亞
    諾超導科技股份有限公司（下稱亞諾公司）。其後甲○○投
    資期貨失利，又見丁○○所經營之亞諾公司業務蒸蒸日上，
    卻遲遲不處理上開籌備公司所支出費用之債務問題，遂再度
    聯繫丁○○欲見面商討費用分擔之債務問題，其等並約定於
    九十一年八月八日晚間在臺南市○○區○○路五七三號（慶
    平路與國平路交叉口）庭園咖啡店見面，甲○○並委請友人
    杜寶華駕車搭載其前往，丁○○則與亞諾公司董事長特別助
    理乙○○一同前往。席間，甲○○數度以其投資期貨失敗，
    經濟不堪負荷，要求丁○○與當時負責管理帳務之丙○○對
    帳以釐清各人應負擔之費用，並償還伊等情，丁○○不從，
    雖經乙○○在旁緩頰仍逕自離去，獨留乙○○在店內，甲○○乃與乙○○約定翌日前往亞諾公司找丁○○。至翌日（即
    同年月九日）十三時許，甲○○復偕同另一不知情之不詳姓
    名年籍男性友人一同前往亞諾公司，詎仍未找到丁○○，甲○○因此忿忿不平，乃獨自生恐嚇之意，向乙○○嚇稱：你
    明天可以不要來上班就不要來，明天要叫人來砸公司，要不
    然到時你也會受到波及受傷等語，嗣乙○○並將此轉知丁○○，甲○○乃以此加害身體、財產之事恐嚇乙○○、丁○○
    ，使乙○○、丁○○心生畏懼，並致生危害於其二人之安全
    。
二、案經臺南市警察局第四分局報告臺灣高雄地方法院檢察署檢
    察官移請臺灣高等法院檢察署檢察長令轉臺灣臺北地方法院
    檢察署檢察官偵查起訴。
    理  由
一、訊據被告甲○○對於上開因與丁○○間就合作設立公司之籌
    備過程所生費用究竟應由何人負擔之債務問題有糾紛，而於
    上開時間、地點與丁○○相約商討，惟丁○○不從逕自離去
    ，伊又於翌日前往亞諾公司，因尋找不到丁○○乃憤而向乙○○告稱：你明天可以不要來上班就不要來，明天要叫人來
    砸公司等語之情，固坦承不諱（見本院九十五年十月二十五
    日審判筆錄第二、三、五頁），惟辯稱：並無恐嚇之意，也
    沒有說到傷害的話云云。經查：
  (一)被告於九十、九十一年間透過友人丙○○介紹結識丁○○，
    其三人約定由丁○○以所擁有之專利權作價出資，被告與丙○○則另尋求其他友人共同以現金出資，欲籌資設立公司，
    並在公司尚未設立登記之前借用被告任負責人之喜承龍公司
    位於高雄市前金區○○○路一三九號七樓之辦公室籌備公司
    事務，於籌備公司成立過程中所需費用則暫由被告墊付，丙○○負責公司籌備之帳務，嗣被告、丙○○、丁○○等人間
    因故未能完成上開合作設立公司事宜，彼此間就籌備公司所
    支出之費用應如何分配乃生歧見，丁○○並獨自另行前往臺
    南地區設立亞諾公司等情，為被告供述，核與證人丙○○於
    本院審理中所為證述及證人乙○○於本院審理中證稱：當天
    在席間被告也有提到希望把丙○○找出來對帳等詞均相符合
    （見本院九十五年九月十三日審判筆錄第八至十頁），並有
    喜承龍公司登記資料、證人丁○○具名授權中華徵信所企業
    股份有限公司（下稱中華徵信所）進行鑑價之授權書為憑（
    見警局卷第七十、七一、八六頁）。證人丙○○並詳證稱：
    當時其一個朋友介紹認識丁○○，丁○○拿一個超導應用專
    利希望與其合作，其遂找被告一起合作，在公司未完全成立
    之前，暫時借用被告所經營之喜承龍公司辦公室開始籌備公
    司的事情，由其與被告及幾個好朋友負責現金出資新台幣（
    下同）一億五千萬，丁○○拿壹張專利權作價一億五仟萬，
    由於丁○○之前有欠一些申請專利的費用兩百多萬，是由其
    與被告幫忙清償的，另外丁○○還寫了一些欠款明細要其等
    幫忙還，大概有一百多萬，匯款明細中的「管新寧」是丁○○的助手，當時丁○○要合夥時，其等有要求這個專利必須
    經過鑑價公證，所以有請中華徵信所鑑價，當時鑑價出來不
    足一億五仟萬，這個鑑價的費用是其等付的，之後丁○○反
    悔，自己跑去臺南開公司，也避不見面，不願意對帳結算上
    開債務等語，證人丙○○並提出相關明細、匯款單、單據等
    附卷（見本院九十五年九月十三日審判筆錄第九、十頁及審
    判筆錄後附相關憑證），又依證人丙○○所提出之明細與支
    票影本向中華徵信所查詢結果，喜承龍公司確曾委託該公司
    就「能源轉換方法及裝置發明專利」價值進行評估，並以喜
    承龍公司為發票人之支票支付鑑價定金二十五萬元，其後因
    股東拆夥而要求中華徵信所毋庸再進行鑑價等情，有中華徵
    信所九十五年九月二十八日九五中徵企字第九五０二一０號
    函檢附之專案研究委託書、服務費通知書、業務洽詢單等附
    本院卷可參，參以證人丁○○於警詢中曾陳述丙○○曾透過
    友人介紹欲以喜承龍公司名義承包相關工程，其與妹妹駱美
    良曾參與投資，當時所簽之認股契約書是由被告與丙○○等
    人簽約等情（見警局卷第十、十一頁），分別可佐證人丙○○上開證詞非虛，被告與證人丙○○、丁○○間確有債務糾
    紛待釐清，先予認定。
  (二)被告對於在上開時間、地點與乙○○、丁○○相約商討債務
    未果，又於翌日前往亞諾公司，因為找不到丁○○，所以心
    中非常生氣，有向乙○○說：你明天可以不要來上班就不要
    來，明天要叫人來砸公司等話之行為均不否認（見本院九十
    五年十月二十五日審判筆錄第二、三、五頁），核與證人乙○○警詢、偵查及本院審理中關於此部分證述相符，證人乙○○亦於偵查及本院審理中對於其警詢筆錄之記載表示均屬
    實在，而依其於警詢中陳述：被告很不悅的離開，伊送他們
    去坐電梯準備離開時被告突然向伊恐嚇說「你明天可以不要
    來上班，就不要來，我明天要叫人來砸公司，要不然到時你
    也會受波及而受傷」等語（見偵查卷第四一頁、臺南市警察
    局第四分局刑案偵查卷宗第三三、三四頁），被告除向證人
    乙○○告稱：「你明天可以不要來上班就不要來，明天要叫
    人來砸公司」等話外，亦有提及「要不然到時你也會受波及
    而受傷」等語無誤，而被告始終不否認當時伊因為找不到證
    人丁○○，所以非常生氣乙節（見本院九十五年十月二十五
    日審判筆錄第五頁），則伊因此向證人乙○○告稱「你明天
    可以不要來上班，就不要來，我明天要叫人來砸公司，要不
    然到時你也會受波及而受傷」等語，並非不可能，其事後否
    認說到受傷之事云云，尚難採信。
  (三)被告亦否認有何恐嚇之意云云，而證人乙○○於本院審理中
    亦證稱：認為被告所說的話只是氣話，被告只是要處理錢的
    事情，不可能真的叫人來砸店，所以第二天還是去上班云云
    （見本院九十五年九月十三日審判筆錄第七頁），然證人乙○○於偵查中已陳稱警詢筆錄實在，而依其警詢中之供述：
    被告很不悅的離開，伊送他們去坐電梯準備離開時被告突然
    向伊恐嚇說「你明天可以不要來上班，就不要來，我明天要
    叫人來砸公司，要不然到時你也會受波及而受傷」，丁○○
    回來後，伊就向丁○○報告此事，於是就透過友人向警方報
    案請求保護等情（見偵查卷第四一頁、警局卷第三三、三四
    頁），而證人丁○○亦證述：第二天乙○○跟伊說被告叫他
    當天不要去上班，被告會帶人去砸公司，所以伊就報案了等
    語（見偵查卷第三九頁），顯然證人乙○○在接獲被告上開
    訊息時認為被告會真的帶人前往砸證人丁○○之公司，使其
    受波及，才會將此情轉知證人丁○○，而證人丁○○亦認為
    被告確實會帶人砸公司，始會報警尋求協助，否則證人乙○○何必轉知證人丁○○預作準備？證人丁○○又何須報警請
    求幫忙？是證人乙○○、丁○○確實因為被告上開言語而心
    生畏懼，乃顯而易見。證人乙○○事後於本院審理中所為陳
    述應僅係因為時間經過而不願多做陳述之詞，尚難作為有利
    於被告之認定。被告前揭辯解，亦非可採。
  (四)又被告雖未直接對證人丁○○告以上開恐嚇言詞，惟其因前
    往證人丁○○所經營之亞諾公司找不到證人丁○○，乃憤而
    向證人乙○○嚇以「你明天可以不要來上班，就不要來，我
    明天要叫人來砸公司，要不然到時你也會受波及而受傷」等
    詞，其既係對證人丁○○不滿，揚言危害之部分又屬證人丁○○所經營之亞諾公司，顯係有意使證人丁○○知悉此事而
    心生畏懼，則證人乙○○將此事轉知證人丁○○，自已使被
    告恐嚇言詞通知達到證人丁○○。
  (五)綜上所述，被告確實於上開時間、地點對證人乙○○為前揭
    言詞之恐嚇行為，經證人乙○○轉知證人丁○○後，均使證
    人乙○○、丁○○因此心生畏懼，而致生危害於其二人之身
    體、財產安全。被告辯解並非可採。本件事證明確，被告犯
    行已堪認定，應依法論科。
二、查刑法部分條文於被告行為後九十四年二月二日公布，九十
    五年七月一日施行，其中刪除刑法第五十六條，修正第二條
    、第二十五條、第二十六條、第二十八條、第三十三條、第
    五十五條規定。按行為後法律有變更者，適用行為時之法律
    ，但行為後之法律有利於行為人者，適用最有利於行為人之
    法律，現行刑法第二條第一項定有明文。此條規定乃與刑法
    第一條罪刑法定主義契合，而貫徹法律禁止溯及既往原則，
    係規範行為後法律變更所生新舊法律比較適用之準據法，是
    刑法第二條本身雖經修正，但其既屬適用法律之準據法，本
    身尚無比較新舊法之問題，應一律適用裁判時之現行刑法第
    二條規定以決定適用之刑罰法律，先予說明。又以本次刑法
    修正之比較新舊法，應就罪刑有關之共犯、未遂犯、想像競
    合犯、牽連犯、連續犯、結合犯，以及累犯加重、自首減輕
    暨其他法定加減原因與加減例等一切情形，綜其全部罪刑之
    結果而為比較，有最高法院九十五年五月二十三日九十五年
    度第八次刑庭會議決議意旨可資參照。經綜合比較如附表所
    示修正前後之規定，認以修正前之刑法有利於被告，依現行
    刑法第二條第一項前段，應整體適用修正前刑法之規定。是
    核被告所為係犯修正前刑法第三百零五條恐嚇罪。檢察官雖
    認被告上開恐嚇行為係為取財而涉犯刑法第三百四十六條第
    三項、第一項之恐嚇取財未遂罪嫌，惟被告與證人丁○○間
    確有債務糾紛，已如上一、(一)所述，是自難認被告要求證人
    丁○○對帳、償還積欠款項之行為有何為自己不法所有之意
    圖，是檢察官所指尚有未洽，惟起訴事實相同，爰依法變更
    起訴法條，亦併此說明。又被告一行為恐嚇證人乙○○、丁○○，侵害二法益，為一行為觸犯二罪名，為想像競合犯，
    應從情節較重之證人乙○○部分處斷。爰審酌被告前曾因案
    經判決執行，有臺灣高等法院被告前案紀錄表可稽，素行未
    佳，犯罪後復未坦承全部犯行，惟係因債務關係無法獲得解
    決始憤而為上開言詞，與其犯罪之動機、手段、目的等一切
    情狀，量處如主文所示之刑，並依修正前刑法第四十一條第
    一項前段諭知易科罰金之折算標準。
三、公訴意旨另以：被告前曾參與不法犯罪組織飛鷹幫，於八十
    六年八月間因書立切結書並辦理脫離犯罪組織登記而獲不起
    訴處分確定，惟其後仍以飛鷹幫老大自稱，嗣因得知丁○○
    擔任董事長之亞諾公司業務蒸蒸日上，竟與姓名、年籍不詳
    之男子約七、八人共同意圖為自己及他人不法之所有，以投
    資期貨失利為藉口，先於九十一年八月八日二十時許，在上
    開庭園咖啡店內，由被告與一姓名不詳男子邀約丁○○及亞
    諾公司董事長特別助理乙○○到場並坐於同桌，被告並命其
    餘約六、七名男子坐於鄰桌對丁○○等製造壓力，被告先以
    強硬態度對丁○○恐嚇稱：因投資期貨虧損，欲向丁○○索
    取二千萬元，且在未答允前不能先行離去，否則可能會出事
    情、亞諾公司將無法繼續營運等語。丁○○聞言雖心生恐懼
    ，但仍堅拒，雙方僵持至深夜二十三時許，丁○○不顧被告
    之威脅而先行離去，被告轉而對乙○○恐嚇稱：你明天不要
    上班了，事情大條了，將會帶人砸亞諾公司等語。因認被告
    涉有刑法第三百四十六條第三項、第一項恐嚇取財罪嫌。訊
    之被告堅詞否認有何恐嚇取財犯行，辯稱：丁○○原先以其
    所擁有之專利權與其與丙○○等人計畫籌組公司，在籌備過
    程中，均由其出資墊付，惟丁○○事後反悔，又不願對帳釐
    清應分攤之款項，其當天是去找丁○○商討此事，並沒有二
    千萬之事等語。經查：
  (一)被告與證人丁○○間有債務糾紛，無從認定被告催討債務行
    為有何為自己不法所有意圖，已如上一、(一)所述。而證人丁○○經本院合法傳喚、拘提，均未到庭，依其前於警詢、偵
    查中之（指）證述：案發當天下班時，被告突然在公司大樓
    樓下出現，邀約其二人前往附近咖啡廳，被告當時與一個不
    認識的人一起去，進去咖啡廳之後，又進來很多不認識的人
    ，坐在隔壁桌，他們雖未與被告談話，但眼睛一直看著這邊
    ，所以認為這些人與被告有關，被告說做期貨失敗，要借二
    千萬，其數度想起身離開，但被乙○○拉住，小聲說不要走
    ，不然會出事，最後其假借身體不舒服，硬要離開，被告雖
    嘗試拍拍其肩膀，想要留住其等語（見警局卷第九頁、偵查
    卷第三八頁），惟依其證詞，咖啡廳內之其他桌客人既非與
    被告一起到達之人，又未與被告有任何談話，復未對其或證
    人乙○○有任何其他言行，而證人乙○○於本院審理中則進
    一步解釋稱：他與丁○○及被告、被告友人在咖啡廳中談話
    時，有六、七個人進來，坐在他左手邊，並沒有跟被告打招
    呼，因為丁○○說「你看看隔壁那些人好像是被告帶來的」
    ，所以才會在警局中說應該是被告同夥等語（見本院九十五
    年九月十三日審判筆錄第五頁），而咖啡廳對外營業，本是
    可自由進出者，若在公共場所內談話聲音稍大或吵雜，往往
    容易引人側目，是證人丁○○單以該六、七人以眼光注視他
    們而指被告命六、七名男子坐於鄰桌對他們製造壓力云云，
    顯僅係證人丁○○臆測之詞，不足遽採，被告辯稱：不認識
    隔壁桌客人，非不可採信。
  (二)再依證人丁○○上開證述過程，其原想先行離去，卻被同行
    之乙○○拉住，並表示不要走，不然會出事乙節，此部分行
    為亦屬與其同行之乙○○行為，並非被告之行為，檢察官起
    訴書指被告向證人丁○○恐嚇，在其未答允前不能先行離去
    ，否則可能會出事情、亞諾公司將無法繼續營運等情，應屬
    誤認。況若被告果真夥同鄰桌六、七人欲使證人丁○○同意
    交付財物，怎可能在證人丁○○以身體不適為藉口欲行離去
    ，而被告尚未獲得任何財物之交付或承諾時，未使用任何強
    力行為，而任由證人丁○○離開？
  (三)又證人乙○○於警詢、偵查中均僅指被告有於九十一年八月
    九日在亞諾公司向其恐嚇之行為，而未曾指證被告於九十一
    年八月八日當天晚間在咖啡廳時亦曾向其為恐嚇之言詞，復
    於本院審理中確認：八月八日當天被告並無講到叫伊不要再
    去公司，只有八月九日乙節（見本院九十五年九月十三日審
    判筆錄第四頁），是檢察官指被告於九十一年八月八日當天
    在咖啡廳內向證人乙○○恐嚇稱「你明天不要上班了，事情
    大條了，將會帶人砸亞諾公司」等情，亦難認有據。
  (四)末查，證人駱美良之證詞係關於九十一年八月九日在亞諾公
    司之情事，與九十一年八月八日當日並無關係；另八十六年
    度偵字第五七三七號不起訴處分書係被告前因脫離所參與之
    幫派而經檢察官為不起訴處分之內容，不能證明被告在之後
    的九十一年間仍繼續以幫派人員自居以危害他人，況證人丁○○就九十一年八月八日當日過程所為陳述多有臆測之詞，
    已如前述，是亦難以其警詢中曾經指稱被告自稱飛鷹幫老大
    云云，而認被告確有此行為，並藉此恐嚇證人丁○○。
  (五)綜上所述，被告辯解並無恐嚇取財犯行，應足採信。此外，
    復查無其他積極證據足證被告有檢察官所指恐嚇取財犯行，
    原應為無罪之諭知，惟公訴意旨認此部分與前開有罪部分有
    連續犯之裁判上一罪關係，爰不另為無罪之諭知。
據上論斷，應依刑事訴訟法第二百九十九條第一項前段、第三百
條，現行刑法第二條第一項前段，修正前刑法第三百零五條、第
五十五條前段、第四十一條第一項前段，修正前罰金罰鍰提高標
準條例第一條前段、第二條，現行法規所定貨幣單位折算新台幣
條例第二條，判決如主文。
本案經檢察官侯靜雯到庭執行職務
中    華    民    國    95    年    11    月     6    日
                  刑事第四庭    審判長法  官  劉慧芬
                                      法  官  李桂英
                                      法  官  黎惠萍
上正本證明與原本無異。
如不服本判決，應於判決送達後10日內向本院提出上訴狀（應抄
附繕本）。告訴人或被害人如對於本判決不服者，應具備理由請
求檢察官上訴，其上訴期間之計算係以檢察官收受判決正本之日
期為準。
                                      書記官  楊麗娟
中    華    民    國    95    年    11    月    6     日
附錄本案論罪科刑法條全文
修正前刑法第三百零五條
（恐嚇危害安全罪）
以加害生命、身體、自由、名譽、財產之事，恐嚇他人致生危害
於安全者，處二年以下有期徒刑、拘役或三百元以下罰金。
附表：
┌────────┬────────┬────────┬────────┐
│規定名稱        │修正前規定      │修正後規定      │新舊法個別比較結│
│                │                │                │論與理由        │
├────────┼────────┼────────┼────────┤
│刑法第三百零五條│法定刑中罰金數額│依刑法施行法第一│適用舊法（仍依罰│
│                │以銀元計算。    │條之一規定，法定│金罰鍰提高標準條│
│                │提高法定刑中罰金│刑中罰金數額改以│例第一條規定提高│
│                │數額二倍至十倍。│新臺幣計算。    │法定刑中罰金數額│
│                │                │提高法定刑中罰金│十倍），新法並無│
│                │                │數額至三十倍。  │較有利於被告。  │
├────────┼────────┼────────┼────────┤
│刑法第五十五條前│（未修正）      │                │適用舊法。      │
│段想像競合犯    │                │                │新法並無較有利於│
│                │                │                │被告            │
├────────┼────────┼────────┼────────┤
│刑法第四十一條第│犯最重本刑為五年│犯最重本刑為五年│適用舊法（並適用│
│一項前段        │以下有期徒刑以下│以下有期徒刑以下│罰金罰鍰提高標準│
│                │之罪，而受六個月│之罪，而受六個月│條例第二條之規定│
│                │以下有期徒刑或拘│以下有期徒刑或拘│提高折算之罰金數│
│                │役之宣告，因身體│役之宣告者，得以│額，且為免與修正│
│                │、教育、職業、家│新臺幣一千元、二│後刑法第四十一條│
│                │庭之關係或其他正│千元、三千元折算│第一項所定易科罰│
│                │當事由，執行顯有│一日，易科罰金。│金折算標準改採新│
│                │困難者，得以一元│但確因不執行所宣│臺幣計算產生混淆│
│                │以上三元以下折算│告之刑，難收矯正│誤解起見，另引用│
│                │一日，易科罰金。│之效，或難以維持│現行法規所定貨幣│
│                │但確因不執行所宣│法秩序者，不在此│單位折算新臺幣條│
│                │告之刑，難收矯正│限。            │例第二條明定易科│
│                │之效，或難以維持│                │罰金折算標準及折│
│                │法秩序者，不在此│                │算新臺幣之數額，│
│                │限。            │                │以資明確）新法之│
│                │                │                │易科罰金折算標準│
│                │                │                │較高，需較多之罰│
│                │                │                │金始能換刑，較不│
│                │                │                │利於被告。      │
└────────┴────────┴────────┴────────┘


司法院資訊處製作；財團法人民間司法改革基金會備份。
